【裁判字號】    99,審易,613
【裁判日期】    990706
【裁判案由】    家庭暴力罪之傷害
【裁判全文】
            臺灣士林地方法院刑事判決
公  訴  人  臺灣士林地方法院檢察署檢察官
被      告  丁○○
選任辯護人  陳雅珍律師
上列被告因家庭暴力罪之傷害案件，經檢察官提起公訴（99年度
偵字第3179號），本院判決如下：
    主  文
丁○○傷害人之身體，處罰金新臺幣捌仟元，如易服勞役以新臺
幣壹仟元折算壹日。
    事  實
一、丁○○與己○○為夫妻，係家庭暴力防治法第3 條第1 款所
    定之家庭成員。丁○○於民國98年10月28日晚間8 、9 時許
    至臺北市○○區○○街272 號「翠滿園餐廳」，適己○○亦
    在該餐廳內與「向陽會」之朋友聚餐，2 人乃同桌用餐，嗣
    己○○與丁○○一同到餐廳大門外談論丁○○之妹曾美壽所
    涉侵占案件，雙方一言不合，丁○○竟基於傷害之犯意，以
    右手拉扯己○○之左手臂，致己○○受有肘、前臂及腕之表
    淺損傷、磨損或擦傷等傷害。
二、案經己○○訴由臺北市政府警察局大同分局報告臺灣士林地
    方法院檢察署檢察官偵查起訴。
    理  由
一、證據能力部分：
  (一)按被告以外之人於審判外之言詞或書面陳述，除法律有規定
    者外，不得作為證據；又被告以外之人於偵查中向檢察官所
    為之陳述，除顯有不可信之情況者外，得為證據；又被告以
    外之人於審判外之陳述，雖不符合同法第159 條之1 至第15
    9 條之4 之規定，但經當事人於審判程序同意作為證據，法
    院審酌該言詞陳述或書面陳述作成時之情況，認為適當者，
    亦得為證據，刑事訴訟法第159 條第1 項、第159 條之1 第
    2 項及第159 條之5 第1 項分別定有明文。查證人即告訴人
    己○○、證人庚○○於檢察官偵查中之審判外之陳述，雖屬
    傳聞證據，惟公訴人、被告、辯護人就前開審判外之陳述，
    均於言詞辯論期日同意採為證據，僅爭執其所述之真實性即
    證明力，而本院審酌上開證據資料製作時之情況，尚無違法
    不當及證明力明顯過低之瑕疵，亦認為以之作為證據應屬適
    當，故揆諸前開規定，爰依刑事訴訟法第159 條之5 規定，
    認前揭證據資料有證據能力。
  (二)又按從事業務之人於業務上或通常業務過程所須製作之紀錄
    文書、證明文書得為證據，刑事訴訟法第159 條之4 第2 款
    亦定有明文。查卷附之馬偕紀念醫院受理家庭暴力事件驗傷
    診斷書1 份（見98年度他字第4099號偵查卷第3 至5 頁），
    係醫師就其診斷治療病患結果，所為之記載及出具之證明書
    ，乃從事醫療業務之醫師，據其業務上過程所製作之病歷紀
    錄及依病歷紀錄製作而成之證明文書；又依醫師法第17 條
    規定，醫師如無法令規定之理由，不得拒絕診斷書之交付。
    且若出具與事實不符之診斷書，依同法第28條之4 之規定，
    處新臺幣（下同）10萬元以上50萬元以下罰鍰，得併處限制
    執業範圍、停業處分1 個月以上1 年以下或廢止其執業執照
    ；情節重大者，並得廢止其醫師證書，其處分非輕，醫師出
    具時當知所慎重，是前引診斷證明書之真實性極高，復無證
    據顯示該診斷證明書存有詐偽或虛飾情事而有顯不可信之情
    況，自得作為證據。
  (三)本件事證已明，且被告提出之有利事證如何不可採信，並據
    本院詳敘理由如後，是故，檢察官提出之其他證據，既未經
    本院加以引用，且此部分證據亦非對被告有利，自不須再論
    述其證據能力，併此敘明。
二、訊據被告丁○○矢口否認曾為上述傷害犯行，辯稱：伊在98
    年10月28日晚間確曾前往餐廳與告訴人碰面，惟並未與告訴
    人因其妹曾美壽之刑事案件而生口角爭執及肢體衝突，起訴
    書所載餐廳地址（臺北市○○區○○街259 號）並非「翠滿
    園餐廳」，而係「小林海產店」，告訴人並未前往「小林海
    產店」用餐，本件純屬惡意構陷云云。經查：
  (一)被告確有於上揭時、地，與告訴人發生拉扯，致受告訴人抓
    傷之事實，業據告訴人於偵查時指訴綦詳（見98年度他字第
    4099號偵查卷第24頁），及其在本院審理中以證人身分結證
    稱：伊於98年10月28日下午8 、9 時許在翠滿園餐廳聚餐，
    因被告丁○○那天也有去，遂向被告詢問與其妹曾美壽官司
    如何處理，後來一起走到餐廳外面談，談得不是很愉快，被
    告就出手拉扯伊左手因而抓傷，拉扯過程有一位黃小姐（即
    庚○○）看到，隨後伊即與友人乙○○相偕離開，乙○○在
    車上勸伊至醫院驗傷等語明確（見本院卷第40頁至43頁），
    觀諸告訴人上開指訴及證詞，前後所述均一致，並無瑕疵。
  (二)又告訴人於當日（28日）即前往馬偕紀念醫院台北院區，經
    醫師檢視結果，其左手確實受有肘、前臂及腕之表淺損傷、
    磨損或擦傷等傷害之事實，有該院98年10月28日之甲種診斷
    證明書、受理家庭暴力事件驗傷診斷書影本及99年6 月8 日
    馬院醫急字第0990002366號函附之急診病歷各1 份在卷可佐
    （見98年度他字第4099號偵查卷第3 至5 頁、本院卷第79至
    81頁），核與告訴人指訴遭被告傷害之身體部位相符，足以
    佐證告訴人於案發當日確受有上開傷害。
  (三)證人庚○○於偵查中及本院審理時結證稱：當日曾至翠滿園
    餐廳用餐，有消費發票1 張可資證明，伊於下午8 時30分許
    離席至車上拿資料時，在車上看見一女子在該餐廳門口拉扯
    告訴人己○○手臂，隨後看到有人走過手才放開，該拉扯己○○之女子即為被告丁○○，伊還有問己○○「還好吧？」
    等語（98年度他字第4099號偵查卷第26至27頁、本院卷第86
    至87頁參照）。按證人庚○○係在案發現場目擊案發狀況之
    第三人，親眼得見雙方發生爭執及被告拉扯告訴人手臂之狀
    況。又證人乙○○於本院審理中亦證述：當日前往翠滿園餐
    廳用餐完畢欲離去時，看見告訴人己○○臉色有異，並發現
    己○○手上似有抓痕，乃建議己○○前往醫院敷藥等語。各
    該證人之證述與告訴人之指述互核一致，足見告訴人證述內
    容信而有徵。被告雖以證人庚○○、乙○○與告訴人己○○
    串證，庚○○在偵查中所稱停車地點為「餐廳大門的左前方
    路邊」，與其在本院審理中所述停車地點則為「餐廳外空地
    」，證人庚○○於偵查中尚稱案發時告訴人係身穿西裝，與
    告訴人所述不合等節為指摘，惟按證人之證詞，屬供述證據
    之一種，而供述證據具有其特殊性，與物證或文書證據具有
    客觀性及不變性並不相同。蓋人類對於事物之注意及觀察，
    有其能力上之限制，未必能洞悉事實發生過程之每一細節及
    全貌。且常人對於過往事物之記憶，隨時日之間隔而漸趨模
    糊或失真，自難期其將過往事物之原貌完全呈現。此外，因
    個人教育程度、生活經驗、語言習慣之不同，其表達意思之
    能力與方式，亦易產生差異。故供述證據每因個人觀察角度
    、記憶能力、表達能力、誠實意願、嚴謹程度及利害關係之
    不同，而有對相同事物異其供述之情形發生，而其歧異之原
    因，未必絕對係出於虛偽所致。是以證人之證詞，遇有前後
    不一，或彼此互相齟齬之情形，法院應就其全盤供述之意旨
    ，佐以卷內證據為綜合判斷，並依據經驗法則及論理法則，
    詳予剖析其供述異、同之情形，調查其他必要之證據，以去
    瑕存真，定其取捨，若足認其關於基本事實之陳述，果於真
    實性無礙時，即非不得予以採信（最高法院92年度臺上字第
    4387號判決參照）。查證人庚○○於偵查時及本院審理中就
    停車處所之敘述，均在表明停車地點離餐廳出入口不遠之事
    實，其前後描述方式縱稍有出入，所表達之意思應無二致，
    難謂得憑此影響其證言之可信度。又證人庚○○於偵查中證
    稱：「（問：當天己○○穿長袖或短袖？）他當天穿西裝，
    後來有無脫掉我沒注意，襯衫是長袖或短袖，我也沒注意。
    」（98年度他字第4099號偵查卷第27頁），可知其並不確定
    告訴人己○○與被告丁○○爭執時所著服色，亦未證稱告訴
    人於案發時係身著西裝，是其證言與告訴人之指述實無齟齬
    、矛盾之處。又本院查無確切事證足認告訴人等有何串證事
    實，被告徒以證人乙○○、庚○○所述與事實不符，而認渠
    等證述內容均不足採等語，尚難採信。
  (四)又辯護人以證人己○○於偵查中表述之餐廳位置應為「小林
    海產店」之地址，「小林海產店」之停車場與餐廳距離很遠
    ，故證人庚○○於偵查中所繪現場圖不足反映現場狀況，而
    認其證言不可採。然經本院查證案發現場「翠滿園」之確切
    地址實為臺北市○○區○○街272 號，與證人即告訴人己○○、證人庚○○、乙○○、戊○○、辛○○等人所證稱當日
    「向陽會」聚會之餐廳名稱相符，被告亦不爭執曾前往該餐
    廳，縱起訴書所載地址有誤，依經驗法則仍可辨明案發地點
    實係「翠滿園」餐廳，而非「小林海產店」，難謂得憑此影
    響證人庚○○證言之可信度。
  (五)於本院99年5 月18日審理中，證人甲○○固證稱：案發當日
    「向陽會」餐敘曾與被告丁○○、告訴人己○○見面，印象
    中己○○與乙○○在下午8 時30分之後離開，被告則大部分
    時間都在座位上，伊並未注意告訴人己○○與被告丁○○在
    餐敘中有無暫時離席，兩桌人不時互相敬酒等語（本院卷第
    44至46頁）；證人辛○○證稱：不記得被告丁○○、告訴人
    己○○抵達現場時間，也未注意兩人何時離席等語；證人丙○○證稱：沒注意被告及告訴人在餐宴上到場時間，也沒注
    意兩人是否離席等語。是各該證人雖分別證稱被告丁○○、
    告訴人己○○及證人乙○○確曾參與「向陽會」聚餐，但均
    表示不確定被告、告訴人是否曾離席至餐廳大門外商談，可
    知彼等並未親臨案發現場，實難遽以各該證詞為對被告有利
    之認定。又證人即被告胞兄戊○○在本院固證稱：當天伊與
    告訴人己○○會合後一同前往餐廳，被告丁○○稍後才到，
    己○○有帶乙○○到場，席間被告與告訴人同桌，互動良好
    ，用餐期間被告只有站起來敬酒，並未離席敬酒，告訴人若
    有離席情形應是去隔壁桌敬酒云云。然證人戊○○所述者僅
    係雙方在用餐過程之互動，並未提及離席時之狀況，而據告
    訴人己○○、證人乙○○所言，案發之時餐會已將結束，告
    訴人並於遭被告抓傷後即行離去（本院卷第40頁、第99頁）
    ，衡情聚會餐敘之際，一般人亦不致特別注意席間人士進出
    之動態，既證人戊○○所證述者僅限於宴席間之所見所聞，
    尚難以其上開證稱內容即認被告在餐會進行期間未有傷害告
    訴人之行為。
  (六)綜上所述，被告所辯均無足採，本案事證明確，被告犯行堪
    可認定，應依法論科。
二、按家庭暴力防治法所稱之「家庭暴力」者，為家庭成員間實
    施身體或精神上不法侵害之行為；而該法所稱之「家庭暴力
    罪」者，謂家庭成員間故意實施家庭暴力行為而成立其他法
    律所規定之犯罪，家庭暴力防治法第2 條第1 項及第2 項分
    別定有明文。查被告丁○○係告訴人己○○之配偶，為家庭
    暴力防治法第3 條第1 款之家庭成員。被告丁○○對告訴人
    己○○故意實施身體上不法侵害之家庭暴力行為，且已成立
    刑法第277 條第1 項之傷害罪，應屬該當家庭暴力防治法第
    2 條第2 項之家庭暴力罪。惟因家庭暴力防治法對於家庭暴
    力罪並無科處刑罰規定，自應依刑法傷害罪論罪科刑。本院
    審酌被告與告訴人係夫妻關係，僅因細故即出手傷害告訴人
    ，告訴人所受之傷害程度雖非嚴重，然被告犯罪之動機仍應
    受非難，併慮其犯罪時所受之刺激、犯罪之手段、生活狀況
    、與被害人之平日關係、犯罪後否認犯行、迄未與被害人和
    解賠償損害之態度等一切情狀，量處如主文所示之刑，並諭
    知易服勞役之折算標準。
據上論斷，依刑事訴訟法第299 條第1 項前段，刑法第277 條第
1 項、第42條第3 項前段，刑法施行法第1 條之1 ，判決如主文
。
本案經檢察官曾勁元到庭執行職務
中    華    民    國    99    年    7     月    6    日
                  臺灣士林地方法院刑事第一庭
                          法  官  洪英花
以上正本證明與原本無異。
如不服本判決應於收受判決後10日內向本院提出上訴書狀，並應
應敘述具體理由。其未敘述上訴理由者，應於上訴期間屆滿後20
日內向本院補提理由書(均須按他造當事人之人數附繕本)「切勿
逕送上級法院」。
                          書記官  趙彩彤
中    華    民    國    99    年    7     月    6     日
附錄論罪法條：
中華民國刑法第277 條第1 項
傷害人之身體或健康者，處3 年以下有期徒刑、拘役或1 千元以
下罰金。

司法院資訊處製作；財團法人民間司法改革基金會備份。
